臺灣高等法院臺南分院民事判決　　　　　　　　　　 九十一年度上易字第二四號
　　　上　訴　人　甲　○　○
　　　被上 訴 人　乙　○　○.
右當事人間請求給付借款事件，上訴人對於中華民國九十年十一月十二日台灣台南地
方法院第一審判決（九十年度訴字第一七九０號）提起上訴，本院判決如左：
　　　主　　文
上訴駁回。
第二審訴訟費用由上訴人負擔。
    　事    實
甲、上訴人方面：
一、聲明：(一)、原判決除三十萬元部分外廢棄。(二)、被上訴人應給付上訴人五十九萬
    七千元，及自九十年七月二十三日起至清償日計息。(三)、訴訟費用由被上訴人負
    擔。(四)、本件願供擔保，請准宣告假執行。
二、陳述：除與原判決記載相同者，茲引用之外，補稱：
(一)、上訴人既已提出被上訴人親自撰寫之文書字據（原証一），且為被上訴人所承認
    ，則依民事訴訟法第二七九條第一項之規定，無庸再負舉證責任，原審末為舉證
    責任之轉換，造成本件事實認定錯誤之違法判決。
(二)、本件乃兩造婚姻失和後，上訴人同意被上訴人所提議：(1)協議離婚(2)收回七十萬
    元。嗣二造離婚後，上訴人於兩造聯合財產關係消滅後，提出本件請求，原審未
    查事實發生之本末，導致舉證責任分配不當之誤判。
(三)、二造結婚後以被上訴人名義購屋，自備款係由雙方各自湊足，由上訴人繳付賣主
    ，相關收據由上訴人收存。本件被上訴人之原有財產所負債務（房屋價金），以
    上訴人之財產清償，甚為明確：於協議離婚時，亦已立下文書字據，被上訴人並
    未爭執文書之真正（民事訴訟法第三五七條），從而，上訴人已盡舉證責任。至
    於，被上訴人主張房屋自備款兩百伍拾萬皆其自籌，已為上訴人所否認，被上訴
    人應對伊所主張之有利事實，應負舉證責任（民事訴訟法二七七條）。
(四)、系爭支票雖非上訴人所簽發，但卻係上訴人所持有並交付買主，此與交付現金鈔
    票亦非買方所簽發一樣，上訴人持有此支票交付房屋賣主並取得收據，這是上訴
    人親自清償房屋價金之實際事實，被上訴人主張「自備款及稅金係被上訴人自行
    繳納」，顯與事實不符，原審應命被上訴人舉證，即不致於誤判。
(五)、有關三十萬之判決：被上訴人已於本訴訟中表示並未拿去償還房貸，因而，原審
    既難認定屬本訴訟，主張法條之補償範圍，因而，此部分另行起訴，不在上訴範
    圍。
三、證據：援用第一審所提證據。
乙、被上訴人方面：
一、聲明：(一)、上訴駁回。
二、陳述：除與原判決記載相同者，茲引用之外，補稱：
    因上訴人曾給予三十萬，其後一直向其索回，且時常打伊，伊為與上訴人脫離婚
    姻關係，因此才說給他七十萬夠不夠。
三、證據：援引第一審所提證據。
　　　理　　由
一、上訴人起訴主張：兩造於民國七十五年間結婚，被上訴人於八十一年間購買座落
    台南市○○街五十六巷三十一弄三十四號房屋一棟，總價新台幣（下同）四百三
    十二萬元，而由上訴人支付部分自備款五十萬元、增值稅及契稅計九萬七千餘元
    ，八十三年間上訴人又支付三十萬元償還前開房屋貸款，總計八十九萬七千元。
    兩造已於九十年七月二十三日經判決離婚確定，夫妻聯合財產關係已消滅，爰依
    民法第一千零二十七條第一項之規定，訴請被上訴人就上開款項補償上訴人等語
    。
二、被上訴人則以：否認上訴人所主張之事實，被上訴人於八十一年間購買房屋時，
    房屋價款均由被上訴人支付，上訴人所提示之證明文件，均單純為被告本身前支
    付房屋價金之證明文件而已，且上開證明文件，本係被上訴人給付價金後所存執
    之憑證，於婚姻關係生變後，始由上訴人強行取走，以徒生訴訟干擾被上訴人平
    靜生活而已，況上訴人前已向鈞院八十九年度訴字第二四七六提起返還借款之訴
    訟，案經高等法院以八十九年度上易字第一０七號判決敗訴確定在案，上訴人復
    無法就系爭金額提出相關支付之證明，又所謂「夫妻間之財產補償請求權」，係
    指妻之原有財產所負債務，而以夫之財產清償，或夫之債務而以妻之原有財產清
    償者，而於聯合財產消滅時，始有補償請求權存在，被上訴人自始自終均係以本
    身存款購買房屋居住，貸款亦由被上訴人自薪津中負擔，更從未以上訴人之財產
    清償被上訴人所負之債務之情形，上訴人顯無適用該法條之餘地。被上訴人以自
    身儲蓄購買房屋居住，上訴人非但從未資助分文且家庭費用均由被上訴人負擔，
    待被上訴人積蓄用盡時，上訴人始良心發現於八十三年間給與上訴人三十萬元，
    以作為家庭子女教育之用（因被上訴人每月須自付貸款本息），退萬步言之，縱
    上訴人出資之三十萬元係用於資助被上訴人購屋用，亦屬夫妻間之金錢贈與關係
    ，亦不得於婚姻關係生變後反悔而主張取回等語，資為抗辯。
三、按民事訴訟如係由原告主張權利者，應先由原告負舉證之責，以證明其主張之真
    實，否則被告就其抗辯之事實即令不能舉證，或其所舉證據尚有疵累，亦應駁回
    原告之請求（最高法院十七年上字第九一七號判例意旨參照）。次按妻之原有財
    產所負債務，而以夫之財產清償，或夫之債務，而以妻之原有財產清償者，夫或
    妻有補償請求權，但在聯合財產關係消滅前，不得請求補償，民法第一千零二十
    七條第一項定有明文。另按當事人主張有利於己之事實者，就其事實有舉證之責
    任，民事訴訟法第二百七十七條前段亦定有明文。本件兩造既經判決離婚確定，
    是兩造間之聯合財產關係亦已消滅。然上訴人所主張曾為被上訴人清償債務之事
    實，既為被上訴人所否認，依舉證分配責任原則，自應由上訴人就上開事實先負
    舉證之責，合先述明。經查：
  (一)本件上訴人所提之被上訴人所親書立之文書字據，固為被上訴人所不爭執，惟亦
    僅上訴人對該文書之真正免其舉證責任而已。上訴人如另舉陳其他有利於己之事
    實者，就該事實仍負有舉證之責。本件上訴人既主張曾為被上訴人清償房屋自備
    款五十萬元、代繳增值稅及契稅九萬七千元等情，因依民法第一千零二十七條第
    一項之規定請求給付，然前情自始即為被上訴人所否認，是上訴人就此有利於己
    之事實，仍負舉證責任。上訴人屢以被上訴人就系爭字據既經被上訴人自認為真
    正，因主張前開代為清償債務等情應由被上訴人負舉證責任云云，顯有誤解。
  (二)上訴人所主張其於被上訴人購買系爭房屋之初，曾為被上訴人清償房屋自備款五
    十萬元及清償增值稅及契稅九萬七千元等情，自始即為被上訴人所否認，並辯稱
    ：自備款及稅款均係被上訴人自行繳納等語，是上訴人自應就曾為被上訴人清償
    前開款項之有利於己事實負舉證之責，已如前述。而上訴人雖提出不動產買賣契
    約書及票面金額五十萬元之支票一紙，以證明有幫忙被上訴人清償房屋自備款五
    十萬元等情，而該系爭支票之受款人為陳春連，固足證明出賣人陳春連確曾收受
    該五十萬元之支票，惟觀諸系爭支票之發票人為台南郵局第十三支局，而非上訴
    人，尚難僅憑該支票即據此推斷上開五十萬元係由上訴人財產所為之支出，是上
    訴人尚難僅憑該支票即認已克盡其舉證之責。此外上訴人復無法提出其他證據證
    明有為被上訴人代償自備款五十萬元，上開主張即難採信。又上訴人所提之被上
    訴人所書字據固載有：「幫忙買房子＋傢俱的錢七０００００夠不夠？」之文字
    ，然上訴人於本院審理時，已陳稱：「（問：為何要替被上訴人付房屋價款？）
    因為是夫妻，房子是二人要共住的。」（本院九十一年二月六日審理筆錄），是
    上訴人縱有支付款項，亦係二人因是夫妻，上訴人又無償居住於其中，因而亦無
    條件資助，為被上訴人付款，衡情當非出於清償被上訴人所負債務之意。被上訴
    人主張因上訴人曾給予三十萬，其後一直向其索回，伊為與上訴人脫離婚姻關係
    ，因此才開出條件說給七十萬夠不夠？並非承認上訴人曾為其清償所負債務等情
    堪信為真實。況該字據僅載「幫忙買房子及傢俱」，並未有任何被上訴人承認上
    訴人有為其清償房屋貸款之記載，而『幫忙』之意涵籠統，其因借貸或贈與資助
    均有可能，尚難因此而為有利於上訴人之證明。上訴人另主張為被上訴人代繳增
    值稅及契稅部分，亦僅據上訴人提出土地增值稅及契稅繳款書二紙為證，惟上開
    繳款書係稅捐機關所出具，雖分別蓋有八十一年九月十五日及同年九月十四日收
    稅之章，亦僅足證明上開房屋之增值稅及契稅均已繳納完畢，尚無法據以認定上
    訴人有為被上訴人繳納上開稅款之事實。上訴人雖又主張若非其代繳，何能持有
    上開繳款書，其既持有繳款書自已足為證明云云，然兩造於八十一年間係夫妻關
    係，並共同居住，則上訴人因基於與被上訴人共同居住之便，而能取得被上訴人
    之繳款資料，亦屬常態，自難僅以其持有稅款繳款書之事實，即認稅款係由上訴
    人支付，此部分亦難為有利於上訴人之認定。
四、綜上所述，上訴人既無法舉證證明其有以其財產為被上訴人清償債務之事實，其
    依民法第一千零二十七條第一項之規定請求被上訴人應給付五十九萬七千元，及
    自九十年七月二十三日起至清償日計算之利息，即屬無理由；其假執行之聲請亦
    失所依據。原審因而駁回上訴人在第一審之訴及其假執行之聲請，洵無違誤，上
    訴論旨指摘原判決不當，求予廢棄改判，非有理由，應予駁回。
五、兩造其餘爭執及舉證，於本判決之結果，已無若何之影響，爰不另贅論，附此敘
    明。
六、據上論結，本件上訴為無理由，依民事訴訟法第四百四十九條條第一項、第七十
　　八條，判決如主文。
中　　　華　　　民　　　國    九十一    年　　　三　　　月      五      日
                　　　　      臺灣高等法院臺南分院民事第二庭
                                  審判長法官
                              　    　　法官
                              　    　　法官
不得再上訴。
